【裁判字號】    89,上訴,1004
【裁判日期】    890706
【裁判案由】    偽造有價證券等
【裁判全文】
臺灣高等法院臺南分院刑事判決             八十九年度上訴字第一四號 Ｃ
      上  訴  人
      即  被  告  丙  ○  ○
      選任辯護人  王  秀  哲
右上訴人因偽造有價證券等案件，不服臺灣嘉義地方法院八十八年度訴字第三二八號
中華民國八十九年七月六日第一審判決（起訴案號：臺灣嘉義地方法院檢察署八十八
年度偵緝字第一一七號），提起上訴，本院判決如左：
      主      文
原判決撤銷。
丙○○意圖供行使之用，而偽造有價證券，處有期徒刑參年壹月。
偽造發票人李鳳蓮、發票日八十四年十月十九日、票號０一一二七七號、面額新臺幣
壹佰壹拾萬元本票壹張沒收。
      事      實
一、緣案外人甲○○曾於八十三年間，曾向丙○○借款新臺幣（下同）一百二十萬元
    ，甲○○乃提供其妻李鳳蓮所有坐落在基隆市安樂區○○○段外寮小段第四四九
    地號土地及地上違物門牌號碼基隆市○○區○○里○鄰○○街一一二巷十六之三
    號房屋（下簡稱系爭房地）所有權狀各一紙、系爭房地火災保險單契約一份（下
    簡稱火災保險單一紙）、李鳳蓮印章一顆、李鳳蓮印鑑證明一紙等文件、物品，
    交付與丙○○供作上開借款債務之擔保。嗣丙○○因無法向甲○○取回上開借款
    ，又另需用錢，竟意圖為自己不法之所有，擬以上開文件向人詐借款項，經不知
    情丁○○介紹向乙○○借款，乃於八十四年九月十九日，在臺北縣五股鄉○○路
    八十二之一號四樓丁○○經營之工廠內，將系爭房地之所有權狀、火災保險單、
    李鳳蓮之印章、印鑑證明等文件、物品，交付與乙○○供作擔保外，並應乙○○
    要求，另以支票及本票作為抵押品，丙○○即以獲事先同意之葉惠君名義簽發發
    票人中山茶行（負責人葉惠君）、八十四年十月十九日、票號ＨＤ000000
    0號、面額一百一十萬元支票一張，然在未經李鳳蓮授權同意下，以所保管李鳳
    蓮印章蓋於該支票背面，以李鳳蓮名義為支票背書，足以生損害於李鳳蓮；並基
    於供行使用之意圖，偽造李鳳蓮簽名．並盜用前述李鳳蓮印章，簽發八十四年十
    月十九日、票號０一一二七七號、面額一百一十萬元本票一張而偽造有價證券，
    並將該支票、本票交付與乙○○，連同上開權狀、印章、印鑑證明供作擔保之用
    ，致使乙○○陷於錯誤，而交付一百一十萬元與丙○○。嗣乙○○於上開支票屆
    期向銀行提示竟遭退票，丙○○亦避不見面，乙○○始發覺受騙。
二、案經乙○○訴由臺灣嘉義地方法院檢察署檢察官偵查起訴。
      理      由
一、訊據上訴人即被告固坦承確曾於八十四年九月十九日，在丁○○位於臺北縣五股
    鄉○○路八十二之一號四樓之工廠，持李鳳蓮所有系爭房地所有權狀各一份、火
    災保險單契約一份、李鳳蓮印章、印鑑證明等文件、物品交付與乙○○，並簽發
    上開支票後以李鳳蓮之印章在該支票後用印背書，復以李鳳蓮名義簽發上開本票
    一紙，以供擔保向乙○○借款之事實，惟矢口否認有偽造有價證券、偽造私文書
    、詐欺之犯行，辯稱：伊係應乙○○要求，始以葉惠君名義簽發上開支票，並用
    李鳳蓮之印章在該支票後背書，又以李鳳蓮之名義簽發上開本票，以供作乙○○
    持系爭房地以設定抵押時之借款憑證，而甲○○將系爭房地權狀、火災保險單、
    李鳳蓮印章、印鑑證明等文件物品交付與被告，且被告所簽發票據金額均在甲○○所欠債務範圍內，顯係獲得甲○○授權，並無偽造有價證券與詐欺、偽造私文
    書、詐欺之犯行云云。
二、經查本案借款人甲○○於八十三年間向被告丙○○借款一百一十萬，並提交其妻
    李鳳蓮所有坐落在基隆市安樂區○○○段外寮小段第四四九地號之土地一筆及坐
    落該土地上門牌號碼為基隆市○○區○○里○鄰○○街一一二巷十六之三號房屋
    之所有權狀各一紙、以系爭房地投保之火災保險單契約一份、李鳳蓮印章一顆、
    李鳳蓮印鑑證明一紙等文件、物品，交付與丙○○供作上開借款債務之擔保。
    嗣丙○○再將上開文件於八十四年九月十九日提供作向乙○○借款一百一十萬元
    之擔保，並應乙○○之要求，再以支票及本票作為抵押品，而經葉惠君同意以葉
    惠君名義簽發發票人中山茶行（負責人葉惠君）、發票日八十四年十月十九日、
    票號ＨＤ0000000號、面額一百一十萬元支票一張，及冒用李鳳蓮名義（
    並蓋李鳳蓮印章）簽發發票日八十四年十月十九日、票號０一一二七七號、面額
    一百一十萬元本票一張，且未經李鳳蓮授權同意下，以蓋用所保管李鳳蓮印章於
    上開支票背面，以李鳳蓮名義而為支票背書等事實已據告訴人乙○○指訴綦詳，
    復有上開支票及本票影本在卷足憑（詳八十六年度偵字第一０七四號卷第三至十
    頁），並經檢察官核與原本相符在卷（詳同上卷第十七頁反面），而上開事證均
    為被告所供承不諱，此部分事實自堪信為真實。又被告向告訴人借款後即去向不
    明，經告訴人向土地建物所有人李鳳蓮查證，李鳳蓮則稱上開文件已經失竊，此
    經告訴人於原審調查時供述甚詳（詳原審卷第一一一、一一二頁），是被告自向
    告訴人借款之時，已存詐欺犯意亦明。
三、本案所應審酌部分即為被告有無獲得發票人李鳳蓮或交付文件之甲○○授權而已
    ，本案經原審法院囑託臺灣基隆地方法院訊問李鳳蓮，李鳳蓮到庭明確供稱：「
    其上建物（指系爭房地）法院在一、二年前（按：應係指八十七年、八十八年間
    ）已拍賣掉了..... 」，「這棟房子（系爭房地）是八十三年、八十四年間，我
    先生（即甲○○）在未與我結婚之前贈與給我的，當時其上有銀行貸款四百多萬
    尚未清償，每月貸款金額四萬多，之後付不起未繳，就被銀行聲請拍賣。」，「
    （甲○○）有（將系爭房地權狀、火災保險單交給丙○○保管），因其（甲○○
    ）說要請丙○○借二胎六十萬元，有經過我同意。」，：「從來沒有，亦無授權
    （丙○○）簽發任何金額本票」「我無授權任何人在支票背後背書」（詳原審卷
    附臺灣基隆地方法院八十八年九月六日訊問筆錄）。又丙○○亦坦承係自甲○○
    處取得李鳳蓮之印鑑章、印鑑證明，並未取得李鳳蓮親自授權、同意簽發票據，
    足徵被告並未獲李鳳蓮之授權至明。
四、按不動產之所有權狀等書類，不過為權利之證明文件，並非權利之本身，不能為
    擔保物之標的。上訴人將其向他人買受之不動產之書據及所有權狀，交與被上訴
    人擔保借款，並已於契約表明為抵押之意思，自係就不動產設定抵押權，最高法
    院四十九年度臺上字第一五三九號民事判例可資參照。本案被告雖自甲○○受領
    系爭土地建物所有權狀、保險單契約、李鳳蓮印章、印鑑證明等物，然依上開民
    事判例所示，顯見實務上有僅將土地、建物所有權狀等物交債權人，以為設定抵
    押、擔保。本案金淙交付上開文件等物予被告時，係供作擔保抵押，應可認定。
    且本件甲○○交付上開文件等物時間為八十三年間，被告將上開文件等物轉向告
    訴人乙○○借款時間為八十四年九月十九日，已隔相當時間，難以認定甲○○交
    付上開文件等物，有授權被告再向他人抵押借款之意，縱或被告誤解而認為可以
    上開文件轉向他人借款，惟仍不得未經李鳳蓮同意擅自以李鳳蓮名義簽發本票或
    在他人支票背書，是被告所辯甲○○將系爭房地權狀、火災保險單、李鳳蓮印章
    、印鑑證明等文件物品交付，及其所簽發票據之金額均在甲○○所欠債務範圍內
    ，係已得甲○○之授權，並無偽造有價證券與詐欺、偽造私文書、詐欺云云，顯
    係卸責之詞，殊不足採，事證已臻明確，被告犯行堪以認定。又甲○○已於八十
    八年二月二十四日死亡，有南投縣信義鄉戶政事務所八十九年十月七日信鄉戶字
    第一四三四號函附戶籍謄本在卷可按，已無法再行傳喚查證，併此敘明。
五、核被告丙○○所為，係犯刑法第二百零一條第一項意圖供行使之用而偽造有價證
    券罪；第二百十六條、第二百十條行使偽造私文書罪；第三百三十九條第一項詐
    欺取財罪。其行使偽造有價證券之輕罪行為應為偽造有價證券之重罪行為所吸收
    ，而偽造私文書之低度行為亦為行使偽造私文書之高度行為所吸收；另被告盜用
    李鳳蓮印章行為，係偽造有價證券及偽造文書（背書）之階段行為，均不另論罪
    。被告以偽造文書及偽造有價證券為方法，行詐欺取財之結果，所犯詐欺取財罪
    、行使偽造私文書罪、偽造有價證券罪間，有方法結果之牽連關係，應從一重偽
    造有價證券罪論處。
六、原審以被告罪證明確，因予論罪科刑，固非無見，惟(一)行使偽造有價證券，以取
    得票面價值之對價，固不另論詐欺罪（最高法院二十五年上字第一八一四號，三
    十一年上字第四０九號判例），但如以偽造之有價證券供作擔保或作為新債清償
    而借款，則其借款之行為，為行使有價證券以外之另一行為，其間有方法結果關
    係，應論以詐欺罪之牽連犯，最高法院六十二年度第一次刑庭庭長會議決定可資
    參考，原判將此部分恝置不論，即有未合。(二)被告係以偽造文書及偽造有價證券
    為方法，行詐欺取財之結果，所犯詐欺取財罪、行使偽造私文書罪、偽造有價證
    券罪間，有方法結果之牽連關係，應從一重按偽造有價證券罪論處，原判決竟認
    行使偽造文書罪與偽造有價證券罪應分論併罰，尚有未洽。(三)被告以李鳳蓮簽名
    及盜用甲○○交付被告保管之李鳳蓮印章蓋於簽名之後，有該本票附卷可佐，原
    判決僅認定被告盜用印章偽造該本票，亦有未洽。(四)偽造有價證券刑度為三年以
    上十年以下有期徒刑，而行使偽造有價證刑度為一年以上七年以下有期徒刑，其
    二罪間乃重罪與輕罪關係，原判決認係高低度關係，並與偽造文書罪、行使偽造
    文書罪之高低度關係同論，仍有未洽。(五)又盜用印章，乃犯罪行為，刑法第二百
    十七條第二項定有明文，被告未經李鳳蓮同意盜用其印章，自應依法論究，原判
    就此部分漏未審究，亦有未合。上訴意旨，仍執前詞，否認犯行，雖無理由，然
    原判決既有可議，自屬無可維持，應由本院撤銷改判。爰審酌被告將款項借與甲○○未受清償，而再以甲○○產權文件向告訴人借款等犯罪之動機、目的、手段
    ，犯罪時所受之刺激及其品性、生活狀況、智識程度、犯罪所生之損害，及犯罪
    後態度等一切情狀，量處如主文第二項所示。又被告偽造之本票一張，依刑法第
    二百零五條，不論屬於犯人與否，併予宣告沒收。
據上論斷，應依刑事訴訟法第三百六十九條第一項前段、第三百六十四條、第二百九
十九條第一項前段、刑法第二百零一條、第二百十六條、第二百一十條、第三百三十
九條第一項、第五十五條、第二百零五條、罰金罰鍰提高標準條例第一條前段，判決
如主文。
本案經檢察官曾顯智到庭執行職務。
中    華    民    國      八十九      年      十一      月      十四    日
                                  臺灣高等法院臺南分院刑事第五庭
                                      審判長法官  茆    臺    雲
                                            法官  曾    平    杉
                                            法官  李    文    福
右正本證明與原本無異。
如不服本判決，應於判決送達後十日內向本院提出上訴狀，其未敘述理由者並應於提
出上訴狀後十日內向本院補提理由書（應附繕本)。
                                      法院書記官  李    良    倩
中    華    民    國      八十九      年      十一      月      十六    日
附錄本判決論罪法條：
刑法第二百零一條：意圖供行使之用，而偽造、變造公債票，公司股票或其他有價證
                  券者，處三年以上十年以下有期徒刑，得併三千元以下罰金。
                  行使偽造、變造之公債票、公司股票或其他有價證券或意圖供行
                  使之用收集或交付於人者，處一年以上七年以下有期徒刑，得併
                  科三千元以下罰金。
刑法第二百十條：偽造、變造私文書，足以生損害於公眾或他人者，處五年以下有期
                徒刑。
刑法第二百十六條：行使第二百十條至第二百十五條之文書者，依偽造、變造文書或
  登載不實事項或使登載不實事項之規定處斷。
刑法第三百三十九條：意圖為自己或第三人不法之所有，以詐術使人將本人或第三人
                    之物交付者，處五年以下有期徒刑、拘役或科或併科一千元以
                    下罰金。
                    以前項方法得財產上不法之利益或使第三人得之者亦同。
                    前二項之未遂犯罰之。


司法院資訊處製作；財團法人民間司法改革基金會備份。
